臺灣高等法院民事判決　　　　　　　　　 95年度上字第928號
　　上　訴　人　戊○○
　　　　　　　　己○○
　　共　　　同
　　訴訟代理人　盧柏岑律師
　　　　　　　　林麗琦律師
　　被上訴人　　丙○○
　　訴訟代理人　李宴榕律師
　　　　　　　　王如玄律師
　　上　1　 人
　　複代理人　　黃育玲律師
上列當事人間損害賠償事件，上訴人對於中華民國95年9月13日
臺灣臺北地方法院95年度訴字第1951號第一審判決提起上訴，經
本院於96年5月29日言詞辯論終結，茲判決如下：
    主  文
上訴駁回。
第二審訴訟費用由上訴人負擔。
    事實及理由
一、上訴人主張：其為訴外人勝昌製藥廠股份有限公司（下稱勝
    昌公司）董事，被上訴人原為董事長，兩造因公司經營發生
    爭議，被上訴人自民國93年3月起僱人竊聽上訴人戊○○對
    外通訊，知悉其未獲第三人丁○○在內多數股東支持，於同
    年5月21日勝昌公司召開股東會，為避免股東會作成對其不
    利之決議，違法採舉手方式表決，逕自宣布散會。經出席股
    東表決權過半數以上之股東依公司法第182條之1第2項規定
    繼續開會，決議解任被上訴人董事資格，嗣後又召開臨時常
    務董事會推選上訴人戊○○擔任董事長，並召開臨時董事會
    ，委任上訴人己○○擔任副總經理。被上訴人拒絕戊○○之
    交接要求，反而向法院聲請假處分，禁止戊○○、己○○以
    勝昌公司董事長、副總經理名義行使職權，惟其嗣後提起本
    案訴訟，業經臺灣臺北地方法院（下稱臺北地院）93年度訴
    字第2667號判決、臺灣高等法院94年度上字第858號裁定駁
    回而敗訴確定，上訴人因被上訴人故意利用假處分之手段，
    致其等無法執行職務，而受有薪資損害等情，爰依侵權行為
    之法律關係，請求被上訴人賠償戊○○209,782元、己○○
    609,342元，暨分別自原法院94年度促字第44501號支付命令
    送達之翌日起至清償日止，按週年利率5％計付之利息，經
    原審判決駁回，爰提起上訴，聲明請求原判決關於上訴人部
    分廢棄，改判如其一審聲明，並於本院補提勝昌公司股東會
    錄影、錄影照片、錄音譯文、簽到簿、表決名冊、丁○○聲
    明書、庭訊筆錄、陳志弘除戶戶籍謄本、經濟部（90）經商
    字第09002108030號函釋為證。（勝昌公司另於原審請求丙
    ○○及原審被告甲○○、乙○○給付部分，業經其於本院撤
    回起訴，至丁○○請求丙○○給付部分，原判決駁回其訴，
    丁○○提起上訴後，復因撤回上訴而告確定。）
二、被上訴人則以：其於股東會開會前並不知股東之支持動態，
    開會時，丁○○與支持股東同坐一邊，並舉手表示贊成散會
    ，故認已合法決議散會，因上訴人嗣後竟要求交接職務，其
    始聲請定暫時狀態之假處分，目的係為防止發生重大損害及
    避免急迫之危險，非在侵害上訴人之權利，法院審理後亦認
    符合法律要件而准許假處分，故無不法性，而假處分期間，
    上訴人並未提供勞務，亦無薪資損害可言。且假處分既非在
    審理本案實體訴訟有無理由，則聲請假處分之合法性，自不
    會因本案訴訟敗訴而有不同等語答辯，聲明上訴駁回，並提
    出勞工保險退保申請表、同意書及產品保證書為證。
三、兩造不爭執之事實：
(一)被上訴人為勝昌公司董事長，於93年5月21日勝昌公司召開
    股東會，被上訴人宣布散會。經出席股東表決權過半數以上
    依公司法第182條之1第2項規定繼續開會，決議解任被上訴
    人董事資格，嗣後召開臨時常務董事會推選戊○○擔任董事
    長，並召開臨時董事會，委任己○○擔任副總經理。
(二)己○○訴請撤銷勝昌公司93年5月21日股東會之臨時動議「
    散會」等決議，經臺北地院93年度訴字第3055號判決撤銷該
    等部分股東會決議確定。
(三)被上訴人因拒絕承認上開續行股東會解任決議及臨時常務董
    事會、臨時董事會選任決議之效力，向臺北地院聲請假處分
    ，經該院以93年度裁全字第2799號裁定命提供擔保後，禁止
    戊○○、己○○分別以勝昌公司董事長、副總經理名義行使
    職權。嗣丙○○再提起本案訴訟，請求確認：1.勝昌公司於
    93 年5月21日股東常會，於下午4時散會後，所為解任丙○
    ○、乙○○、甲○○董事職務之決議不存在或不成立；2.確
    認勝昌公司常務董事會選任戊○○為董事長；同日下午4時
    30分選任己○○為副總經理之決議均無效；3.確認其等之委
    任關係不存在，經臺北地院以93年度訴字第2667號判決駁回
    、臺灣高等法院94年度上字第858號裁定駁回上訴而確定。
(四)勝昌公司請求確認其與被上訴人之間自93年5月21日起至94
    年3月3日止之董事長、常務董事及董事委任關係不存在，經
    臺北地院以93年度訴字第3054號判決勝昌公司勝訴確定。
(五)上訴人戊○○、己○○因被上訴人聲請假處分，而於上開期
    間無法領取執行職務之薪酬分別為209,782元、609,342元。
(六)93 年5月21日股東會是否已經出席股東表決權過半數之同意
    散會，被上訴人之弟丁○○乃是關鍵股東，如丁○○支持被
    上訴人，股權即過半可以通過決議。（本院卷第96頁背面、
    第220頁）
四、按侵權行為所發生之損害賠償請求權，以有故意或過失不法
    侵害他人權利為其成立要件，若其行為並無故意或過失，即
    無賠償之可言。本件兩造之爭執事項厥為：被上訴人聲請假
    處分禁止上訴人執行公司職務之行為是否為故意或過失不法
    行為？經查：
 1、上訴人主張：被上訴人自93年3月至12月9日長期監聽戊○○
    電話通訊，已知股東會將無法獲多數股東支持云云，為被上
    訴人所否認。上訴人提出臺灣板橋地方法院檢察署檢察官94
    年度核退偵字第1007號起訴書，固足證明被上訴人非法竊聽
    戊○○電話業經檢察官提起公訴，惟僅監聽戊○○一人之通
    訊，是否足能確定多數股東之意見，尚有未明，上訴人無法
    舉出其他事證證明被上訴人確因竊聽獲知將有多數股東不支
    持其股東會散會，是縱令被上訴人果有竊聽行為，仍不足以
    認定被上訴人因此於開會前已確知多數股東之意向。
 2、上訴人主張93年5月21日股東會開會時，有股東提議散會，
    被上訴人因知不能獲多數股東支持，乃不理會其他股東抗議
    應採票決以計算股權數，即逕以舉手方式表決，旋即宣布散
    會云云，被上訴人不爭執當日係以舉手方式表決，惟辯稱：
    自其祖父經營公司以來，歷來決議都是以舉手表決通過議案
    ，此情為上訴人所不爭執，雖主張過去並無股東異議固可以
    舉手表決，如有股東異議，應採票決方式等語，並以經濟部
    90年5月24日（90）經商字第09002108030號函為據（本院卷
    第214頁），惟股份有限公司股東會決議方法，除公司法另
    有規定外，應有代表已發行股份總數過半數股東出席，以出
    席股東表決權過半數之同意行之，為公司法第174條明文規
    定。故股東會之決議僅需依前開公司法所規定之定額股東出
    席及定額表決權數之股東同意即可作成決議，至股東表達同
    意之方式法律並無明文限制，上開經濟部函示係就股東、董
    事會議事錄記載決議方法之型式而為例示，尚不足作為限制
    舉手表決須以股東沒有異議為前提之依據。則被上訴人於股
    東會採以舉手方式表決，既未違反上開法規，又係沿襲公司
    傳統方式，並無證據證明勝昌公司對於舉手表決有其限制，
    自難因此即認其係明知支持之出席股東股權無法過半數，始
    以舉手方式規避投票清點股權數。
 3、上訴人復主張被上訴人明知丁○○當天並未支持被上訴人，
    卻仍將丁○○計入贊成散會之股權數云云，亦為被上訴人否
    認之，辯稱：現場立場相同的人都會坐在一邊，其有看到丁
    ○○舉手。參諸丁○○於原法院93年度訴字第3054號確認委
    任關係不存在事件曾證稱：當天股東會基本上有分派別坐，
    主要是公司主席即被上訴人這一派，另一派是其他股東，其
    是坐在公司派一邊，其與母親陳張淑惠同坐，其不同意舉手
    表決散會，其母有推其手要其舉手，其有壓下來等語，有該
    案準備程序筆錄可稽（見本院卷第164-175頁），證人即被
    上訴人之弟陳伯源於原法院93年度訴字第2667號確認股東會
    決議不存在等事件中，亦證稱：股東會前，有和丁○○坐下
    來談對丙○○繼續支持，丁○○並未表示異議。開股東會時
    ，其坐在母親、丁○○旁邊，有看到丁○○舉手，母親可能
    擔心他舉的手別人點不到票，把他的手弄高一點等語（見本
    院卷第183頁）。又據上訴人所提之上開會議照片可知，舉
    手表決當時，丁○○之手確有抬起（見本院卷第216頁背面
    ）。則以丁○○選擇坐在支持被上訴人之公司派區域，復有
    微幅舉手動作，顯然丁○○當時有無支持散會決議確有爭議
    ，並非一望即明，此猶賴嗣後司法程序經由證據調查加以判
    斷，雖被上訴人所提本案訴訟終受敗訴判決之結果，惟依上
    述情狀，仍難推論被上訴人當時已明知或可得而知不受丁○
    ○支持，將其列入支持散會之股權數，而認已獲過半數股權
    同意合法散會，確與事實不符。
 4、上訴人主張被上訴人於股東會當天違法宣布散會離開會場後
    ，即知悉其餘股權過半數股東包含丁○○均留下來繼續開會
    ，決議解任其董事資格，且戊○○即要求交接，遭被上訴人
    拒絕云云，並提出戊○○於93年5月24日寄發之存證信函為
    證，然兩造對於股東會是否合法解散之認定既有不同，已如
    上述，縱丁○○於散會後仍留下繼續開會，仍非得認定被上
    訴人於該時即應確認丁○○未支持其解散決議，解散為無效
    事項。同理，被上訴人既認散會合法生效，而就上訴人於股
    東會散會後，自行召開會議合法性及所為決議存疑，則戊○
    ○之交接要求，自難令被上訴人知悉散會決議不生效力，嗣
    後繼續開會為合法生效。
 5、被上訴人認為上開股東會散會決議有效，因此爭執上訴人等
    於股東會散會後，自行繼續開會並決議解任被上訴人董事資
    格，及召開臨時常務董事會推選戊○○擔任董事長，並召開
    臨時董事會，委任己○○擔任副總經理之合法性，尚非全然
    無據，則其以有防止重大之損害或避免急迫之危險或有其他
    相類之情形等必要性存在為由，聲請假處分，難認有故意或
    過失之不法行為，故上訴人主張被上訴人須賠償其因假處分
    停止行使董事長、副總經理職權所受之薪資損害，自不足採
    。
五、綜上所述，戊○○、己○○依侵權行為之法律關係，請求被
    上訴人分別賠償損害209,782元、609,342元，暨自原法院94
    年度促字第44501號送達之翌日起至清償日止，按週年利率5
    ％計算之利息，為無理由，不應准許。原審為上訴人敗訴判
    決，及駁回其假執行之聲請，並無不合。上訴人意旨指摘原
    判決不當，聲明廢棄改判，為無理由，應予駁回。
六、本件事證已經明確，兩造其餘陳述，無礙本院判斷，爰不再
    一一論述。被上訴人聲請訊問證人丁○○，即無必要，附此
    敘明。
七、據上論結，本件上訴為無理由，依民事訴訟法第449條第1項
    、第78條，判決如主文。
中　　華　　民　　國　　96　　年　　6　　月　　12　　日
　　　　　　　　　  民事第九庭
                      　審判長法　官 黃熙嫣
　　　　　　　　　　          法　官 楊力進
　　　　　　　　　　          法　官 陳玉完
正本係照原本作成。
不得上訴。
中　　華　　民　　國　　96　　年　　6 　　月　　14　　日
　　　　　　　　　　　　　　　書記官 鎖瑞嶺
